【裁判字號】    97,上更(二),103
【裁判日期】    980210
【裁判案由】    債務人異議之訴
【裁判全文】
臺灣高等法院民事判決               97年度上更(二)字第103號
上  訴  人  乙○○
訴訟代理人  陳福寧律師
被上訴人    甲○○
訴訟代理人  陳啟昌律師
上列當事人間債務人異議之訴事件，上訴人對於中華民國93年10
月25日臺灣臺北地方法院93年度訴字第1992號第一審判決提起上
訴，經最高法院第二次發回更審，本院於98年1月20日言詞辯論
終結，判決如下：
    主  文
原判決廢棄。
被上訴人應給付上訴人新臺幣肆佰零陸萬陸仟柒佰陸拾參元及自
民國93年5月27日起至清償日止按年息5％計算之利息。
第一、二審及發回前第三審訴訟費用由被上訴人負擔。
本判決於上訴人以新臺幣壹佰參拾伍萬陸仟元供擔保後得假執行
；但被上訴人如以新臺幣肆佰零柒萬元為上訴人預供擔保，得免
為假執行。
    事實及理由
一、上訴人主張：被上訴人於民國91年11月1日以最高法院85年
    度台上字第2096號民事確定裁判等為執行名義，向臺灣臺北
    地方法院（下稱臺北地院）聲請強制執行其提存於該院提存
    所80年度存字第3842號之提存款。惟該案判決確定之日為85
    年10月24日，確定判決執行名義所確定之請求權，因中斷而
    重行起算之時效依法延長為5年，即至90年10月24日止，被
    上訴人遲至91年11月1日始聲請強制執行，請求權已罹於時
    效而消滅，其於93年5月26日向臺北地院提存所領取提存款
    新台幣（下同）4,066,763元，自屬不當得利等情，依不當
    得利之法律關係，起訴聲明請求(一)被上訴人應給付
    4,066,763元及自93年5月27日起至清償日止按年息5％計算
    之利息，(二)願供擔保請准宣告假執行。經原審駁回上訴人之
    請求，上訴人不服，提起上訴，求為廢棄原判決，改判如起
    訴聲明所示。
二、被上訴人則以：其於83年間即依臺北地院83年度重訴字第
    1056號民事判決，聲請供擔保後為假執行，經該院以83年度
    執字第11755號事件受理，而對上開80年度存字第3842號提
    存款執行在案。又其債權人蔡美智於90年4月16日復以其積
    欠債務為由，行使債權人之代位權，聲請假扣押上開提存款
    ，經臺北地院以90年度民執全天字第915號事件實行假扣押
    ，蔡美智亦已代位其就系爭債權對上訴人為請求。嗣其於91
    年11月1日再以上開確定裁判，聲請臺北地院以91年度執字
    第31199號事件為執行，領取上開提存款，則其自83年間起
    即持續對上訴人為執行或請求，時效已因其或蔡美智為執行
    聲請或請求而中斷，自未罹於時效。縱認其債權請求權已於
    90 年10月24日罹於時效，然其係遵循法院之強制執行程序
    於93年5月26日領取提存款，上訴人於此之前均未表示異議
    ，執行法院依法通知其領取提存款，應屬基於債務人之任意
    行為，自非不當得利等語資為抗辯。並聲明：(一)上訴駁回；
    (二)如受不利判決，願供擔保請准宣告免為假執行。
三、不爭執事項：
  (一)本件執行名義為臺灣臺北地方法院83年度重訴字第1056號、
    本院83年度重上字第458號、最高法院85年度台上字第2096
    號民事判決，確定上訴人應給付被上訴人侵權行為損害賠償
    款4,066,763元。
  (二)上開確定判決之確定日期為85年10月24日，依民法第137條
    第3項規定，時效延長5年為90年10月24日。
  (三)被上訴人前於83年11月19日依原法院83年度重訴字第1056號
    判決，提供擔保（原法院83年度存字第4940號），聲請原法
    院以83年執字第11755號強制執行事件，於債權金額5,131,
    587元範圍內，就上訴人提存之臺北地院80年度存字第3842
    號提存款（下稱系爭提存款）假執行。執行程序中，被上訴
    人於90年5月2日聲請撤銷強制執行；同日，上訴人亦具狀異
    議，聲明超過4,066,763元部分之強制執行程序應予撤銷。
    上訴人於91年7月3日、10月7日再聲明異議，亦請求超過
    4,066,763元部分之強制執行程序應予撤銷。被上訴人嗣於
    90年9月4日聲請撤銷前揭90年5月2日撤銷執行之聲請狀，執
    行法院認該90年5月2日聲請狀係撤回強制執行，於91年10月
    24日裁定駁回聲請，被上訴人則於91年12月9日撤回該案強
    制執行之聲請及捨棄抗告。
  (四)被上訴人之債權人蔡美智以被上訴人積欠債務為由，依原法
    院90年度裁全字第892 號裁定，提供擔保（原法院90年度存
    字第1194號），聲請原法院以90年度執全字第915號事件，
    對被上訴人就系爭提存款得收取之權利為假扣押，原法院提
    存所收受90年4月16日北院90民執全天字第915號扣押命令後
    ，於90年4月19日發函，同意於4,500,000元及執行費31,840
    元範圍內予以扣押。上訴人於90年5月2日聲明異議，請求將
    超過4,066,763元部分之扣押命令撤銷，原法院於90年5月9
    日將異議狀送達予蔡美智，蔡美智未於5日內表示意見，更
    於91年9月30日撤回假扣押執行。
  (五)被上訴人於91年11月1日請求原法院以91年度執字第31199
    號事件，於債權金額4,066,763元及執行費之範圍內，就上
    開案號提存款強制執行。
  (六)上訴人於93年4月27日提起本件債務人異議之訴，被上訴人
    則於93年5月26日向原法院提存所領取4,095,570元（債權
    4,066,763元＋執行費28,807元＝4,095,570元，見原審卷第
    60 頁）。
五、查被上訴人所執為執行名義之上開確定判決，其確定日期為
    85年10月24日，依民法第137條第3項規定，請求權時效延長
    5年為至90年10月24日止，被上訴人曾於83年11月19日就系
    爭債權聲請假執行（臺灣臺北地方法院83年執字第11755號
    受理），嗣經執行法院認定已於90年5月2日撤回執行，被上
    訴人於91年11月1日再度聲請強制執行，其間被上訴人之債
    權人蔡美智，聲請原法院以90年度執全字第915號事件，對
    被上訴人就系爭提存款得收取之權利為假扣押，復於91年9
    月30日撤回假扣押強制執行，為兩造所不爭之事實。上訴人
    主張被上訴人遲至91年11月1日始聲請強制執行，請求權已
    罹於時效而消滅，其於93年5月26日向臺北地院提存所領取
    提存款，屬不當得利等語，被上訴人則以前詞置辯，是本件
    爭點厥為：(一)上訴人於臺灣臺北地方法院83年執字第11755
    號強制執行事件、90年度執全字第915號假扣押執行事件中
    ，具狀向法院聲明異議，請求「就債權人請求超過4,066,76
    3元部分之強制執行程序應予撤銷」，有無兼具對被上訴人
    承認本案債務之意思？(二)被上訴人何時知悉上訴人承認
    4,066,763元債務？(三)90年度執全字第915號假扣押執行事件
    ，債權人蔡美智所為執行行為效力，是否及於被上訴人而中
    斷時效？(四)時效完成後，被上訴人受領原債權（4,066,763
    元）是否構成不當得利？茲分述如下：
  (一)上訴人於臺灣臺北地方法院83年執字第11755 號強制執行事
    件、90年度執全字第915號假扣押執行事件中，具狀向法院
    聲明異議，請求「就債權人請求超過4,066,763元部分之強
    制執行程序應予撤銷」，有無兼具對被上訴人承認本案債務
    之意思？
    1.按消滅時效因請求、承認、起訴而中斷。所謂承認，指「
      義務人」向「請求權人」表示是認其請求權存在之觀念通
      知而言（最高法院51年度台上字第1216號判例參照）；又
      聲明異議，係「執行當事人或利害關係人」對「執行法院
      」所為執行方法、應遵守程序不服之救濟方法，其表意對
      象為執行法院，職是，「債務人」聲明異議時，除兼具承
      認債務之意思，於異議狀內有對「債權人即請求權人」表
      明是認其請求權存在，自行將異議狀繕本送達或請求法院
      代為送達予請求權人時，可認係「承認」而中斷時效外，
      尚難逕認債務人向執行法院聲明異議，即屬債務人向請求
      權人之債權人為「承認」之觀念通知。
    2.上訴人主張其於執行程序中，單純向執行法院聲明異議，
      無對被上訴人承認債務之意，被上訴人則抗辯上訴人僅就
      超過系爭債權部分表示異議，對系爭債權有承認之陳述或
      默示承認之意思等語。經查：
      (1)原法院83年執字第11755號強制執行事件，債權人係被
        上訴人，債務人為上訴人。上訴人於90年5月2日聲明異
        議，內容為：「…本件強制執行事件，超過4,066,763
        元部分，已失其效力。為此聲明異議，懇請鈞院撤銷超
        過4,066,763元部分之強制執行…」（見該執行卷90年5
        月2日聲明異議狀第2頁）；原法院90年度執全字第915
        號假扣押執行事件，債權人係訴外人即被上訴人之債權
        人蔡美智，債務人為被上訴人。上訴人於90年5月2日聲
        明異議，內容為：「…鈞院83年執字第11755號假執行
        強制執行事件，超過4,066,763元部分，已失其效力。
        …懇請鈞院將假扣押金額超過4,066,763元部分之扣押
        命令撤銷…」（見該執行卷90年5月2日聲明異議狀第2
        頁）。依上開異議狀之內容以觀，上訴人乃向「執行法
        院」請求「就超過4,066,763元部分，撤銷執行程序」
        。至於原確定判決判所命上訴人應給付4,066,763元之
        系爭債權部分，上訴人並未為任何承認債務之陳述，亦
        查無上訴人有請求緩期清償、支付利息等默示承認的意
        思，依首揭說明，上訴人主張提出異議狀，並無「承認
        」債務之意思，堪信為真實。
      (2)原法院83年執字第11755號強制執行事件中，上訴人於
        91年7月3日、10月7日又分別具狀聲明異議。異議狀內
        當事人欄載明「聲明異議人即債務人乙○○（即上訴人
        ）債權人甲○○（即被上訴人）」，異議內容則分別為
        ：「三、…故而，本件『債權人得請求金額確定為
        4,066,763元』……超過部分，理應撤銷查封…」（見
        該執行卷91年7月3日聲明異議狀第2頁）、「二、因而
        『債務人應給付債權人之金額為4,066,763元』，不是
        5,144,696元。三、…鈞院提存所通知債權人持5,144,
        696元之收取命令欲收取債權，與確定判決之債權4,066
        ,763 元不符，影響債權人之權益甚巨，為此再緊急具
        狀聲明異議，懇請鈞院撤銷超過4,066,763元部分之收
        取命令…」（見該執行卷91年10月7日聲明異議狀第2頁
        ）。該2異議狀除向執行法院聲明就超過4,066,763元部
        分撤銷外，更表明「債權人得請求之金額為4,066,763
        元」、「債務人應給付債權人之金額為4,066,763元」
        ，且均備有繕本供法院送達，足認上訴人（即義務人）
        有明白向被上訴人（即請求權人）表示是認系爭債權為
        4,066,763元之意，該2聲明異議狀自兼有「承認」債務
        之意思。
    (二)被上訴人何時知悉上訴人承認4,066,763元債務？
      1.上訴人91年3月7日及10月7日聲明異議狀上載文字可認
        有承認債務之意思，固如前述，惟其發生效力，應於其
        到達為債權人之被上訴人時始生效力。查執行法院迄未
        將上開二份異議狀繕本轉送達予被上訴人，此為兩造所
        不爭執，亦據本院調該執行卷查核明確。
      2.被上訴人雖抗辯其於90年10月24日時效屆滿前，已知悉
        上訴人於聲明異議狀內承認債務云云，惟查：
        (1)被上訴人於原審審理時，未曾主張上訴人於聲明異議
          狀內有「承認」一事。
        (2)原審於93年10月25日判決，認上訴人於90年5月2日聲
          明異議狀之聲明異議，係對系爭債權為「承認」之觀
          念通知，時效應重行算。被上訴人始於94年3月2日更
          審前本院審理時，提出答辯狀陳稱：「執行法院於收
          受該書狀後，並已將書狀內容轉達命被上訴人針對書
          狀內容表示意見，是上訴人既明知執行法院會將書狀
          內容轉知（被）上訴人，仍為承認部分債權存在之陳
          述，法律上自已有承認而中斷時效」（見原審卷1第
          43 頁反面），但未敘明係何時收受法院轉達之聲明
          異議狀，經本院調閱該2執行卷，亦查無轉送異議狀
          予被上訴人之通知或送達証書。
        (3)又因最高法院就被上訴人究係於時效完成前或完成後
          知悉異議狀內容尚待詳查因而廢棄本案原第二審判決
          發回更審，被上訴人於第一次更審時，以96年5月8日
          辯論意旨狀，復改稱：「被上訴人於90年9月4日再具
          狀續為執行之請求前，曾與假扣押債權人蔡美智就雙
          方債權進行協商處理方案，因執行法院曾發函給蔡美
          智，…故被上訴人與蔡美智協商時，已由蔡美智處得
          知上訴人有聲明異議之情事…」（見更(一)審卷第57頁
          ），前後所述不一，已難採信。又據證人即蔡美智之
          妹蔡明姈附和被上訴人之抗辯，證稱；「我們在之前
          （90年5月9日）就已經談和解了。…因為異議狀主張
          的金額406萬6763元，不符合原來的金額450萬元…我
          在收到異議狀時，當然要通知他…」（見更(一)審卷第
          71 頁）、「90年5月9日收到…我請他過來要看一下
          異議狀，請他告訴我要怎麼辦。…」（見更(一)審卷第
          104頁反面、105頁）等語，惟上訴人係就債權人蔡美
          智聲請之強制執行程序提出異議，被上訴人經由第三
          人之轉知始獲悉上訴人聲明異議，是否發生上訴人對
          於被上訴人承認債務之效果，誠屬可疑，且依上所述
          ，被上訴人所謂由蔡美智處得知上訴人聲明異議事，
          應係指原法院90年度執全字第915號案件，上訴人於
          90年5月2日提出聲明異議狀，然該異議狀本不具「承
          認」債務之意思，亦如前述，縱使被上訴人知悉該異
          議狀之內容，仍不中斷時效。
       3.綜合前情，上訴人雖於91年3月7日及10月7日之異議狀
         ，表明承認被上訴人之系爭債權為4,066,763元，惟該
         聲明異議狀繕本既未送達被上訴人，亦無任何證據證
         明被上訴人於時效完成前已知悉該異議之內容，徵諸
         前揭說明，尚不生中斷時效之法律效果。
    (三)90年度執全字第915號假扣押執行事件，債權人蔡美智所
      為執行行為，效力是否及於被上訴人而中斷時效？被上訴
      人之系爭債權是否時效完成？
      1.被上訴人前於83年11月19日，聲請原法院以83年度執字
        第11755號事件，實施假執行，惟已於90年5月2日具狀
        撤回；被上訴人於90年9月4日聲請撤銷前揭撤回狀，但
        經原執行法院於91年10月24日裁定駁回，被上訴人又於
        91年12月9日捨棄抗告並再次撤回執行之聲請，此據本
        院調卷查核屬實，該執行事件應已於90年5月2日因撤回
        而終結，被上訴人抗辯其因不滿執行法院附加不當領款
        條件於收取命令上，致歷經6、7年未能執行完畢，因此
        要求將不當程序撤銷，非撤回執行云云，不足採信。
      2.被上訴人復稱其債權人蔡美智亦代位其就系爭債權為請
        求，而中斷時效云云。然查原法院90年度執全字第915
        號假扣押執行事件，債權人蔡美智已於91年9月30日撤
        回執行；且該事件之債務人係「被上訴人」，執行標的
        係「被上訴人對第三人之債權」即被上訴人對上訴人之
        系爭債權（被上訴人依該債權請求原法院扣押系爭提存
        款執行中）。倘依被上訴人抗辯債權人蔡美智係代位請
        求云云，則執行債務人應係被代位人（即被上訴人）之
        債務人（即上訴人），執行標的應係債務人（即上訴人
        ）財產（即系爭提存款），與上開假扣押執行情形不同
        ，所辯顯不足採信。
      3.綜上，原法院83年度執字第11755號強制執行事件，因
        撤回而使時效視為不中斷，90年度執字第915號假扣押
        執行事件非但撤回執行，且非債權人蔡美智代位被上訴
        人為請求，其效力亦不及於被上訴人。又查無上訴人因
        「承認」而中斷時效之事實，則系爭債權仍應於90年10
        月24日完成時效。
    (四)時效完成後，被上訴人受領原債權（4,066,763元）是否
      構成不當得利？
      1.按請求權之消滅時效完成後，依民法第144條第1項規定
        ，債務人因而取得拒絕給付之抗辯權，如債務人行使此
        項抗辯權，表示拒絕給付，債權人之請求權利因而確定
        歸於消滅，債務人即無給付之義務，嗣後如因法院之強
        制執行而為給付，因非基於債務人任意為之，依民法第
        180條第3款規定之反面解釋，債務人自得依不當得利之
        規定，請求債權人返還。
      2.查本件被上訴人執同一執行名義，於91年11月1日請求
        原法院以91年度執字第31199號案件，於債權金額4,066
        ,763 元及執行費28,807元之範圍內，准予就系爭擔保
        金強制執行，惟該債權已於90年10月24日完成時效，上
        訴人已於93年4月27日提起本件債務人異議之訴，主張
        消滅時效抗辯權，起訴狀繕本亦於同年5月11日送達於
        被上訴人，揆諸前揭說明，上訴人已無給付之義務，雖
        原法院提存所嗣後仍於同年月26日准被上訴人領取4,09
        5,570元（見原審卷第60頁），然此與上訴人依自己行
        為願為之給付尚屬有間，則上訴人既無給付之義務，被
        上訴人領取系爭提存款即屬無法律上原因而受有利益，
        且因其受領時，已知上訴人為時效抗辯，故就其所為受
        領係無法律上原因應屬可得而知之事項，是上訴人依不
        當得利之規定請求被上訴人返還4,066,763元及自領取
        翌日即93年5月27日起至清償日止按年息5％計算之利息
        ，自屬有據。
六、綜上所述，上訴人依不當得利法律關係請求被上訴人返還
    4,066,763元及自93年5月27日起至清償日止按年息5％計算
    之利息，為有理由，應予准許。原審為上訴人敗訴判決，並
    駁回其假執行之聲請，尚有未洽，上訴意旨指摘原判決不當
    ，求予廢棄，為有理由，爰由本院廢棄改判如主文第2項所
    示。又兩造分別陳明願供擔保請准宣告假執行或免為假執行
    ，經核均無不合，爰分別酌定相當之擔保金額予以准免假執
    行。
七、本件法律關係已經明確，兩造其餘主張及舉證，無礙本院判
    斷，爰不一一論述，附此敘明。
八、據上論結，本件上訴有理由。依民事訴訟法第450條、第78
    條、第463條、第390條第2項、第392條第2項，判決如主文
    。
中    華    民    國    98    年    2     月    10    日
                    民事第九庭
                        審判長法  官  黃熙嫣
                              法  官  林玲玉
                              法  官  陳玉完
正本係照原本作成。
如不服本判決，應於收受送達後20日內向本院提出上訴書狀，其
未表明上訴理由者，應於提出上訴後20日內向本院補提理由書狀
（均須按他造當事人之人數附繕本）上訴時應提出委任律師或具
有律師資格之人之委任狀；委任有律師資格者，另應附具律師資
格證書及釋明委任人與受任人有民事訴訟法第466條之1第1項但
書或第2項（詳附註）所定關係之釋明文書影本。
中    華    民    國    98    年    2     月    13    日
                              書記官  鎖瑞嶺
附註：
民事訴訟法第466條之1（第1項、第2項）：
對於第二審判決上訴，上訴人應委任律師為訴訟代理人。但上訴
人或其他法定代理人具有律師資格者，不在此限。
上訴人之配偶、三親等內之血親、二親等內之姻親，或上訴人為
法人、中央或地方機關時，其所屬專任人員具有律師資格並經法
院認為適當者，亦得為第三審訴訟代理人。


司法院資訊處製作；財團法人民間司法改革基金會備份。
